【裁判字號】    89,上易,311
【裁判日期】    891017
【裁判案由】    返還借款
【裁判全文】
臺灣高等法院民事判決  八十九年度上易字第三一一號
      上  訴  人  甲○○
                              .
      被上訴人    台灣土地銀行  設台北市○○路四六號
      法定代理人  林彭郎      .
      訴訟代理人  王寶祥      .
                  陳建輝      .
右當事人間請求返還借款事件，上訴人對於中華民國八十九年二月八日臺灣士林地方
法院八十八年度訴字第九八九號第一審判決提起上訴，本院判決如左：
    主    文
上訴及免為假執行之聲請均駁回。
第二審訴訟費用由上訴人負擔。
    事    實
甲、上訴人方面：
一、聲明：
  (一)原判決廢棄。
  (二)被上訴人在第一審之訴及假執行之聲請駁回。
  (三)如為不利判決，願供擔保請准免於假執行。
二、陳述：除與原判決記載相同者，茲引用之外，補稱：
    原審判決上訴人敗訴，其立論太過偏頗，忽略上訴人「未為人作保亦不認識被告
    劉祖煌、江輝武」之抗辯，另對上訴人「未於借據簽名或蓋章，也未與原告土地
    銀行對保」曾請求鑑定筆跡乙節，未盡證據調查能事，且證人陳建輝並未明確指
    認上訴人確有與伊對保，原審率為認定上訴人確為劉祖煌作保，應負返還借款云
    云，實難令人干服。另原審法院八十八年度重訴字第四五六號事件與本案情形相
    同。
乙、被上訴人方面：
一、聲明：請求駁回上訴。
二、陳述：除與原判決記載相同者，茲引用之外，補稱：
  (一)按上訴人於上訴狀否認曾為訴外人劉祖煌作保、未於借據簽章，也未至被上訴人
    處辦理對保，惟：
    1.訴外人劉祖煌總計向被上訴人借款二筆，金額分別為二百一十七萬元及一千七
      百萬元整，其餘借款期間及保證人均同。劉祖煌係於八十三年一月十二日至被
      上訴人淡水辦事處辦理簽約對保並簽妥借據兩紙，迄同年一月二十七日上訴人
      至淡水辦事處復於上開借據「連帶保證人」處當場親筆簽名並留存身份證影本
      乙份供內部徵信調查。此部分有關借據筆跡之鑑定前經原審法院審理另筆借款
      一千七百萬元案件（八十八年重訴字第四五六號）時，業將上開兩紙借據及上
      訴人於原審法院當庭簽名筆跡等相關資料送請憲兵學校檢驗，鑑定結果各簽名
      筆跡間書寫之個性、慣性、特徵、筆劃、關連及組織方式均相同，足見該兩紙
      借據確為上訴人本人親自簽名無誤。
    2.另上訴人於上訴狀指稱證人陳建輝（被上訴人之職員亦為本案對保人員）並未
      明確指認上訴人確有與伊對保一事，按一般銀行辦借款對保之作業程序，必須
      由各債務人親自到銀行或約定地點辦理，並經銀行承辦人員核對身份證為本人
      無誤，本人於借據簽名蓋章後，復在核對欄內加蓋核對人印章記明核對時間及
      地點，始完成對保手續。經查證人係依上開規定，由上訴人親自攜帶身份證至
      被上訴人營業處所，由證人核對確為本人無誤並俟上訴人於借據簽名蓋章意思
      表示後，完成對保手續。由於上開對保行為係於民國八十三年發生，事隔多年
      ，不復記憶，致證人無法明確指認。
  (二)綜上所述，上訴人提起本件上訴，空言不認識訴外人劉祖煌、未為其作保及未於
    借據上簽章一句否認原來之事實，實無理由，影響銀行債權甚鉅；且被上訴人係
    一公營行庫，均依政府規定辦理借款事宜。
    理    由
一、被上訴人起訴主張訴外人劉祖煌於八十三年一月二十九日向伊借取二百十七萬元
    ，並由上訴人甲○○、訴外人江輝武擔任連帶保證人，雙方約定：借款期間自八
    十三年二月二十六日起至一百零三年二月二十六日止。詎料劉祖煌嗣未依約償付
    本息，經被上訴人聲請拍賣抵押物以資受償結果，劉祖煌尚積欠被上訴人借款本
    金七十八萬一千一百七十四元，及自八十七年四月二十八日起依約所生利息、違
    約金等情，為此依約訴請上訴人等連帶給付如原判決主文第一項所示借款本金、
    利息及違約金。上訴人甲○○則以：伊不認識劉祖煌，未於借據上簽名或蓋章，
    並無為其作保，且被上訴人亦未與伊對保等語，資為抗辯。（原審判決劉祖煌、
    江輝武敗訴，劉祖煌、江輝武未提起上訴）。
二、被上訴人主張訴外人劉祖煌於八十三年一月二十九日向被上訴人借取二百十七萬
    元，並由上訴人甲○○、訴外人江輝武擔任連帶保證人，雙方約定：借款期間自
    八十三年二月二十六日起至一百零三年二月二十六日止，自借款日起共分二百四
    十期，每期一個月，第一期至第三十六期只付利息不還本金，第三十七期起平均
    攤還本金，利息按借款餘額計算，如有一期未履行時，即視為全部到期，利息按
    被上訴人牌告基本放款利率百分之八點三加六點三碼（每碼百分之零點二五），
    計為年利率百分之九點八七五，嗣後隨被上訴人牌告基本放款利率調整而調整，
    被上訴人並得每三個月依上訴人當時「放款利率加減碼標準」檢討調整加碼數後
    ，重新計算利率，逾期償付本息時，除按約定利率計付遲延利息外，逾期六個月
    以內按約定利率一成，逾期六個月以上者，另就超過部分按約定利率二成計算加
    付違約金；詎料訴外人劉祖煌嗣未依約償付本息，經被上訴人聲請拍賣抵押物以
    資受償結果（台灣士林地方法院八十六年度執字第二三九一號），訴外人劉祖煌
    尚積欠被上訴人借款本金七十八萬一千一百七十四元，及自八十七年四月二十八
    日起依約所生利息、違約金等情，業據被上訴人提出中長期放款借據、授信約定
    書、台灣士林地方法院民事執行處通知（含分配表）影本、放款付出傳票影本、
    活期儲蓄存款存款憑條影本為證，足堪信為真實。上訴人甲○○雖辯稱：伊未於
    借據上簽名或蓋章，並無為上訴人劉祖煌作保，且被上訴人亦未與上訴人甲○○
    對保云云，惟證人陳建輝證稱：「系爭借貸契約，我是依規定對保，受對保人要
    親自帶身分證正本至本行，在我們面前親自簽名蓋章，地點是在淡水辦事處」；
    「（如果受對保人不認識字或不會簽名），我都會朗讀契約內容告之要旨，再交
    由受對保人簽名，如不會簽名則蓋手印，我們也會核對身分證相片是否相符，及
    問一些相關事項及打電話徵信等事」（請見原審卷第三二頁至第三三頁）；「時
    間過了四、五年不記得是否為他（上訴人）本人，但對保手續時當場有核對身分
    證、簽名、印章，有留身分證影本在銀行」（請見本審卷第一七頁）；「被上訴
    人至銀行時所留下的身分證影本一件，當時我是拿他（上訴人）的身分證正本去
    影印的」等語（請見本審卷第二六頁），而被上訴人所留存之身分證影本，與上
    訴人之身分證正本相符，復為上訴人所不爭執（請見本審卷第二七頁、第三五頁
    ）。台灣士林地方法院八十八年重訴字第四五六號事件，將本案之借據及該案之
    借據，連同八十三年二月二十六日上訴人個人資料表二紙上「最下方」「甲○○
    」之簽名筆跡；八十八年十月五日台灣士林地方法院送達證書上「甲○○」簽名
    筆跡；八十九年一月三日上訴人當庭簽名筆跡；八十八年十一月二日、八十九年
    一月十三日筆錄上「甲○○」簽名筆跡，送請憲兵學校鑑定，其鑑定結果：各簽
    名筆跡間書寫之個性、慣性、特徵、筆劃、關連及組織方式均相同等情，有台灣
    士林地方法院八十九年九月二十六日士院仁民弘八十八重訴四五六字第四○七七
    七號函所附之鑑定報告書、中長期放款借據影本可證，益足證明本件借據係上訴
    人本人親自簽名無誤，上訴人所辯，自不足採。被上訴人主張之事實堪認為真正
    。
三、按「借款期間：自民國八十三年二月二十六日起至民國一０三年二月二十六日止
    」；「償還方法：自借款日起共分二四０期，每期壹個月，並同意依左列第（伍
    ）項方式按期攤還；如有一期未履行時，即視為全部到期：：，（伍）第一期至
    第三十六期只付利息不還本金，第三十七期起平均攤還本金，利息按借款餘額計
    算」；「本借款利息，同意按左列第（壹）項方式計付：（壹）按  貴行（即被
    上訴人）牌告基本放款利率（百分之八點三）加（六點三）碼（每碼百分之零點
    二五）計為年利率（百分之九點八七五），嗣後隨貴行牌告基本放款利率調整而
    調整，貴行並得每三個月依貴行當時『放款利率加減碼標準』檢討調整加碼數後
    ，重新計算利率」；「違約金：逾期償付本息時，除按約定利率計付遲延利息外
    ，逾期六個月以內按約定利率一成，逾期六個月以上者，另就超過部分按約定利
    率二成計算加付違約金」；「立約人（即上訴人甲○○）所保證之債務，如主債
    務人（即訴外人劉祖煌）未依約履行，立約人當即負責，立即如數付清」，有兩
    造中長期放款借據第二條、第三條第五項、第四條第一項、第五條及授信約定書
    第十一條可稽，上訴人既為連帶保證人，從而，被上訴人訴請上訴人給付被上訴
    人柒拾捌萬壹仟壹佰柒拾肆元，及自民國八十七年四月二十八日起至清償日止，
    按週年利率百分之八點九七五計算之利息，暨自民國八十七年四月二十八日起至
    清償日止，按週年利率百分一點七九五之計算之違約金，為有理由，應予准許。
四、綜上所述，本件被上訴人主張為可採，上訴人所辯為無可取。原審判命上訴人如
    數給付，並准宣告假執行，於法並無不合。上訴意旨指摘原判決不當，求予廢棄
    改判，為無理由，應予駁回其上訴。又本件係終局確定判決，不生免為假執行宣
    告之問題，上訴人聲請願供擔保，請准免為假執行，於法不合，應予駁回。
五、據上論結，本件上訴為無理由，依民事訴訟法第四百四十九條第一項、第七十八
    條，判決如主文。
中      華      民      國    八十九    年      十      月    十七      日
                              臺灣高等法院民事第十二庭
                                  審判長法  官  蔡 翁金 針
                                        法  官  高  鳳  仙
                                        法  官  林  恩  山
右正本係照原本作成。
不得上訴。
中      華      民      國    八十九    年      十      月    十八      日
                                        書記官  周  淑  靜


司法院資訊處製作；財團法人民間司法改革基金會備份。
